【裁判字號】    98,易,1063
【裁判日期】    991125
【裁判案由】    詐欺
【裁判全文】
臺灣高雄地方法院刑事判決              98年度易字第1063號
公  訴  人  臺灣高雄地方法院檢察署檢察官
被      告  莊金玉
上列被告因詐欺案件，經檢察官提起公訴（96年度偵字第24563
號、97年度偵續字第91號、98年度偵字第12375 號、第12376 號
、第12377 號），本院判決如下：
    主  文
莊金玉連續犯詐欺取財罪，處有期徒刑貳年陸月。
    事  實
一、莊金玉明知自己於短期間大量借款，將無法如期返還，亦明
    知自己已經大量負債，若招攬他人投資將無法依約清償，竟
    仍基於意圖為自己不法所有之概括犯意，於（一）民國91年
    11月22日起至93年9 月7 日止，以投資三菱汽車股權為由，
    向林黃牡丹借款，致林黃牡丹陷於錯誤，接續交付469 萬餘
    元予莊金玉；（二）92年9 月5 日某時，以投資三菱汽車股
    權為由，致莊吳密陷於錯誤，交付250 萬元予莊金玉（其後
    返還60萬元）；（三）於93年10月間某日，以投資三菱汽車
    股權及佛祖指示為由，致張玉華陷於錯誤，接續交付到期日
    93年10月15日金額39萬5100元之支票及到期日93年11月13日
    金額25萬元之支票各1 紙予莊金玉供其兌領；（四）91年間
    某日，以購買土地之支票到期無法兌現為由，致張毛秀孌陷
    於錯誤，接續匯款共計98萬元予莊金玉；（五）91年12月間
    某日，以投資三菱汽車為由，致于青湄陷於錯誤，交付50萬
    元予莊金玉；（六）93年8 月間，以需用資金周轉為由，致
    施楊金玉陷於錯誤，提供其所有高雄市○○區○○路92 號6
    樓之1 房屋供莊金玉向銀行貸款，莊金玉以黃梅湘為人頭過
    戶該屋後，向銀行借得200 萬元；（六）92年間某日，以投
    資三菱汽車為由，後陳文彬陷於錯誤，交付20萬元予莊金玉
    ；嗣上開人之向莊金玉請求返還借款、支付獲利及返還投資
    款，均遭莊金玉藉故拖延，始知受騙。
二、案經林黃牡丹、莊吳密、張玉華、張毛秀孌、施楊金玉及陳
    文彬訴由臺灣高雄地方法院檢察署檢察官偵查起訴。
    理  由
一、訊之被告莊金玉對於向上開被害人林黃牡丹、莊吳密、張玉
    華、張毛秀孌、施楊金玉借款一事，固不諱言，惟矢口否認
    有何向被害人陳文彬借款，及向其他被害人詐欺之犯行，辯
    稱：係林黃牡丹找伊介紹投資機會，是借錢給伊，至於莊吳
    密係、張玉華2 人，係因伊在整理道場加上伊堂妹跟伊討錢
    ，其2 人知道伊缺錢，才借錢給伊週轉，張毛秀孌、于青湄
    係因為知道伊缺錢才借錢給伊，沒有向陳文彬借錢伊主動向
    施楊金玉借錢，施楊金玉說沒有現金，才拿房子給黃梅香並
    且辦理貸款給伊，錢伊根本未拿到云云。惟查，本件（一）
    林黃牡丹部分：業經證人即被害人林黃牡丹於偵查中（97年
    3 月27日）證述稱：被告說其在三菱汽車公司有股權，看伊
    生活不好過，說要讓伊好過一點，說三菱汽車公司是在賣車
    子，有些客戶是以分期付款買車子，要把伊的錢先把分期的
    車款繳清，然後購車的人要繳的利息就讓伊賺，被告當時是
    說每個月會清算利息，一開始是有算利息，然後開立支票後
    兌現，兌現後被告又說公司又要賺一筆錢，要伊再把錢拿出
    來，這樣錢才會越滾越大，才會賺的多等語（見偵五卷第66
    -68 頁），又於偵查中（97年11月14日）證述稱：被告單純
    找伊投資，被告跟伊說「牡丹啦，只有妳的部分是真正在三
    菱公司投資的，其他人都沒有」等語（見偵五卷第137 頁）
    ，另有銀行匯款單18張在卷可查（見偵四卷第7 ─15頁、偵
    五卷第70頁）；（二）莊吳密部分：業經證人莊吳密於偵查
   中 （97年8 月19日）證述稱：被告約伊投資三菱公司，因為
    伊先生剛過世，一年內不能買房子，被告就叫伊把買房子的
    錢先拿去投資三菱公司，92年9 月5 日伊拿存簿給被告，被
    告匯入自己及陳棟寶之帳戶，又領8 、90萬元現金，共計25
    0 萬元等語（見偵八卷第41頁），復於偵查中（97年11月14
    日）證述稱：被告找伊投資時有提及神明之事，伊被告說要
    買房子，被告就載伊去橋頭看房子，後伊說房子不好，之後
    有天晚上，被告找伊說佛祖降駕，說伊先生過世未買1 年，
    不能買房子，要伊先把買房子的錢先去投資三菱公司，等到
    滿1 年後可以買房子的時候，再把錢還給伊等語（見偵五卷
    第138 頁），並有匯款唱1 紙在卷可憑（見偵一卷第4 頁）
    （三）張玉華部分：業經證人即被害人張玉華於偵查中（97
    年10月24日）證述稱：被告到伊高雄縣橋頭鄉○○路45巷46
    號豬舍，跟伊說其是三菱汽車的股東，要找伊一起投資，伊
    拒絕，被告就向伊借錢，第1 次借給30幾萬元，有開1 張票
    是客票，這1 張有兌現，過了不久，被告又來借30幾萬元，
    也開了1 張票，這1 張就沒有兌現，後來被告再來向伊借錢
    ，一直央求，每天早上7 點到豬舍找伊，並保證一定會還錢
    ，又拿了1 張客票給伊，總共借100 萬左右，還有60、70萬
    元沒有還，後來開的2 張票都跳票，借錢當時沒有約定利息
    ，只有開了票，然後把借款拿走，伊也沒有拿到任何利息，
    連本金也拿不回來被告還沒有向伊借錢時，有一天到伊家，
    把伊叫出來，就沿著田走一圈，被告說佛祖指示，要向伊借
    錢，伊問為何要借錢，被告就說要投資，有提到三菱、成衣
    廠，還強調是佛祖指示的等語（見偵五卷第103-105 、110-
    111 頁），另有匯款單11紙（見偵五卷第129 頁）；（四）
    張毛秀孌部分：業經證人即被害人張毛秀孌於偵查中（97年
    10月24日）證述稱：被告都打電話跟伊說要軋票沒有錢，請
    伊匯款給，伊陸續匯了10次以上，計98萬元，被告沒有還過
    錢，被告是說買土地，分期付款的票已經開出去了，到期的
    票沒有錢可以給地主，所以跟伊借錢被告向伊借錢持續了1
    年，也是在佛堂，被告跟伊說沒有錢供養師父，所以到伊公
    司拿錢，伊就給她20萬元現金，沒有跟莊金玉收取利息等語
    （見偵五卷第105-107 頁）（五）于青湄部分：業經證人即
    被害人于青湄於偵查中（97年8 月19日）證述稱：伊是在佛
    堂認識被告，被告說年輕時在三菱汽車當會計，所以持有三
    菱汽車的股份，市值約1000萬元，因為之前伊跟被告提及有
    一筆退休金，被告需要錢，如果退股之後，再入股就沒有那
    麼好的利潤，所以要伊承繼被告股份，伊就拿了50萬元給被
    告，一開始被告有配息，一個月1 萬元，拿了3 、5 次後就
    一直拖，後來就開了一張支票，說那是欠我們利息及本金的
    部分，共31萬6000元，後來也是跳票等語（見偵八卷第42頁
    ），又於偵查中（97年11月14日）證述稱：被告找伊投資時
    ，沒有說到神明的事情，只有跟說其是三菱公司的股東，要
    伊投資三菱公司等語（見偵五卷第139 頁）；（六）施楊金
    玉部分：業經證人即被害人施楊金玉於偵查中（97年12月12
    日）證述稱：伊姓廖的朋友介紹被告與伊認識，之後被告就
    一直找伊借錢，一開始稅單、電話費無法繳，後來看了伊權
    狀後後要伊拿去借錢給，說其有開了一間「開山宮」，不用
    擔心不還錢，被告公司的錢要撥下來了，錢撥下來後就會把
    錢還給伊還說要開「開山宮」沒有錢，要伊資助，伊把印鑑
    證明、戶口謄本等資料交給被告去借錢，被告拿了好幾張支
    票給伊，也有背書，結果都跳票了，被告說伊年紀太大不能
    借錢，所以要先把房子過戶給被告女兒才能借錢，結果過戶
    給黃梅湘等語（見偵九卷第7-8 頁），另於本院審理中證述
    稱：當時被告向伊借錢，說公司的錢要下來，最慢6 個月就
    可以還錢，後來被告沒有還錢，被告說因為宮裡需要錢，房
    子移轉給別人去貸款都是被告辦理等語明確（見審卷第150
    頁）（七）陳文彬部分：業經證人即被害人陳文彬於偵查中
    （97年11月14日）證述稱：92年間被告在仁雄路的佛堂說要
    投資三菱汽車，被告說如果投資100 萬元，1 個月有2 萬60
    00元的利息，伊就領款給被告，伊就從土地銀行的戶頭領現
    金給被告，莊金玉沒有給我紅利，20萬元拿去後，就沒有消
    息，被告說其以前在三菱工作，老闆對其很好，要讓其當股
    東，被告要找伊一起加入股東等語（見偵五卷第140-141 頁
    ），復於本院審理中證述稱：被告是以投資的方式，說其係
    三菱汽車的人，100 萬元有2 萬6 的紅利，所以92年初伊就
    投資20萬元等語明確（見審卷第21頁反面）；綜上所述，被
    告確以投資三菱汽車等事由向上開被害人等借款，惟被告並
    無固定工作及經濟來源，亦未提出任何資力之證明，以證明
    其有足夠之能力返還上開借款，竟向上開被害人陸續借款，
    數額高達1100餘萬元之多，顯於借款之初即無還款之意願，
    即有詐取財物之意圖甚為明顯，其所辯不足採信。從而，罪
    證明確，被告犯行堪以認定。又被告以被害人施楊金玉之上
    開房屋先過戶予第三人後，再向銀行貸款取得金錢，其取得
    被害人楊金玉之房屋所有權之實質控制權限後，即應認為已
    詐得被害人之財物，更以該屋貸款後，而貸得之金額是否自
    行取得或為他人取走，則與本件被告詐取之成立不生影響，
    併此敘明。
二、按本件被告行為後，刑法部分條文業於94年2 月2 日修正公
    布，並自95年7 月1 日起施行，依刑法第2 條第1 項之規定
    ，應就本案適用法律修正部分，為從舊從輕之比較。查（一
    ）修正前刑法第33 條 第5 款規定：「罰金：一元以上」，
    修正後該條款則規定「罰金：新台幣一千元以上」，其罰金
    刑範圍之下限已經提高，比較新舊法結果，新法規定並未較
    有利於行為人；（二）又關於罰金刑之加重減輕部分，罰金
    刑之加重，依修正後刑法第67條規定，其最高度及最低度同
    加重之，較修正前刑法第68條所定，僅加重其最高度，不利
    於被告。而罰金刑之減輕，依修正後刑法第67條規定，其最
    高度及最低度同減輕之，較修正前刑法第68條所定，僅減輕
    其最高度，則有利於被告；（三）又行為人基於概括犯意，
    連續為構成要件相同之數行為，而觸犯同一罪名者，依修正
    前刑法第56條之規定，為連續犯，應以一罪論，但得加重其
    刑至二分之一；惟修正後刑法已將該條規定刪除，此項修正
    雖非犯罪構成要件之變更，但已實質影響刑罰之法律效果，
    自屬法律有變更，是符合舊法連續犯規定之數行為，依新法
    規定，須就各個行為分別評價，亦即應各別論罪科刑後，再
    依數罪併罰之例，合併定其應執行之刑，新法之規定並未較
    有利於被告；經綜合上開新舊法比較結果，應以舊法規定於
    被告為有利，是本件應依舊法規定論處。
三、核被告所為，係犯刑法第339 條第1 項之詐欺取財罪。被告
    就上開各被害人林黃牡丹及張玉華部分，係針對同一被害人
    以同一詐術行為密接詐騙取得金錢，應分別各論以接續犯，
    以一詐欺取財之行為論。又被告先後多次對於上開被害人詐
    欺取財之犯行，均係時間緊接，所犯係構成要件相同之罪名
    ，顯係出於概括犯意反覆為之，為連續犯，應依修正前刑法
    第56條之規定論以一罪，並加重其刑。審酌被告不思循正當
    途徑賺取財物，竟利用他人之信任詐取財物，且所詐得之金
    額高達1100餘萬元之多，惡性重大，且迄未與被害人和解，
    又犯後亦未能坦認犯行態度非佳及其他等一切情狀，量處如
    主文所示之刑。又本件犯罪時間，雖係在96年4 月24日以前
    ，惟所犯屬於合於中華民國九十六年罪犯減刑條例第3 條第
    1 項所定之罪，且經宣告逾有期徒刑1 年6 月之刑，不符合
    減刑要件，併予敘明。
據上論斷，應依刑事訴訟法第299 條第1 項前段，刑法第2 條第
1 項前段，修正前刑法第56條，刑法第339 條第1 項，刑法施行
法第1 條之1 ，判決如主文。
中    華    民    國    99    年    11    月    25    日
                  刑事第八庭    審判長法  官  王伯文
                                      法  官  陳俊宏
                                      法  官  林俊寬
以上正本證明與原本無異。
如不服本判決應於收受送達後10日內向本院提出上訴書狀，並應
敘述具體理由；如未敘述上訴理由者，應於上訴期間屆滿後20日
內向本院補提理由書（均須按他造當事人之人數附繕本）「切勿
逕送上級法院」。
中    華    民    國    99    年    11    月    26    日
                                      書記官  林香如
附錄法條：
中華民國刑法第339條
（普通詐欺罪）
意圖為自己或第三人不法之所有，以詐術使人將本人或第三人之
物交付者，處 5 年以下有期徒刑、拘役或科或併科 1 千元以下
罰金。
以前項方法得財產上不法之利益或使第三人得之者，亦同。
前二項之未遂犯罰之。

司法院資訊處製作；財團法人民間司法改革基金會備份。
